臺灣臺南地方法院刑事簡易判決　　　　　100年度簡字第652號
聲　請　人　臺灣臺南地方法院檢察署檢察官
被　　　告　楊政學
上列被告因偽造文書等案件，經檢察官聲請以簡易判決處刑（99
年度偵字第12785號），本院判決如下：
    主  文
楊政學犯詐欺取財罪，處有期徒刑參月，如易科罰金，以新臺幣
壹仟元折算壹日，減為有期徒刑壹月又拾伍日，如易科罰金，以
新臺幣壹仟元折算壹日；又犯詐欺取財罪，處有期徒刑參月，如
易科罰金，以新臺幣壹仟元折算壹日，減為有期徒刑壹月又拾伍
日，如易科罰金，以新臺幣壹仟元折算壹日；又犯如附表編號一
至五所示之罪，各處如附表編號一至五主文欄所示之刑。應執行
有期徒刑陸月，如易科罰金，以新臺幣壹仟元折算壹日，如附表
編號一至五主文欄所示官田鄉農會取款憑條存戶簽章欄內偽造之
「楊榮輝」署押共五枚均沒收。
    事實及理由
一、本件犯罪事實及證據均引用檢察官聲請簡易判決處刑書之記
    載（如附件）。
二、按銀行為便利存款人取款而印好任人索取填寫之取款憑條，
    非可流通市面得以自由轉讓，衹屬私文書之一種（最高法院
    49年台上字第1409號判例意旨可資參照）。是核被告楊政學
    就詐騙被害人張森普、吳兆昇之犯行部分，均係犯刑法第33
    9條第1項詐欺取財罪；被告就如附表編號1至5所示之犯行，
    均係犯刑法第216條、第210條之行使偽造私文書罪。被告利
    用不知情之楊政中於民國96年2月8日向官田農會提領款項之
    行為，為間接正犯。被告盜用印章係偽造私文書之階段行為
    ，又偽造私文書後復持以行使，偽造私文書之低度行為應為
    行使偽造私文書之高度行為所吸收，均不另論罪。被告所犯
    上開數罪，犯意各別，行為互殊，應予分論併罰。爰審酌被
    告正值壯年，四肢健全，不思憑己力賺取生活所需，竟心生
    貪念而為前開犯行，誠屬不該，復參酌被告之犯罪手段、目
    的及犯罪所生損害等一切情狀，分別量處如主文及附表編號
    1至5所示之刑，及諭知易科罰金之折算標準，並定應執行刑
    。次按被告犯罪時間均係在96年4月24日以前，所犯合於中
    華民國九十六年罪犯減刑條例之減刑條件，應依該條例第2
    條第1項第3款、第7條及第9條，各減其宣告刑2分之1，及分
    別諭知易科罰金之折算標準，並定應執行刑暨諭知易科罰金
    之折算標準。復按偽造之印章、印文或署押，不問屬於犯人
    與否，沒收之，刑法第219條定有明文；又按刑法第219條所
    定不問屬於犯人與否沒收之者，以偽造之印章、印文或署押
    為限，盜用者不在其列（最高法院48年台上字第1533號判例
    意旨可資參照）。查如附表編號1至5所示各取款憑條上之「
    楊榮輝」簽名，均為經被告偽造之署押，依刑法第219條規
    定，自不問屬於犯人與否，均應併予宣告沒收之。另如附表
    編號1至5所示之取款憑條，均已交付與官田鄉農會而為官田
    鄉農會所有，非屬被告所有，自均不得依刑法第38條第1項
    第2款宣告沒收。至如附表編號1至5所示之各取款憑條上之
    「楊榮輝」印文，係被告盜用楊榮輝之真正印章所致，揆諸
    前揭判例意旨，亦無從依刑法第219條之規定宣告沒收，是
    簡易判決處刑書聲請本院依法沒收如附表編號1至5所示之印
    文，容有誤會，附此敘明。
三、聲請簡易判決處刑書另以被告前開行使偽造取款憑條交付不
    知情之官田鄉農會職員，因而領得如附表編號1至5所示之金
    額，除犯行使偽造私文書罪外，另犯詐欺財罪嫌云云。惟按
    於直系血親、配偶或同財共居親屬之間，犯本章之罪（刑法
    第二十九章竊盜罪）者，得免除其刑；前項親屬或其他五親
    等內血親或三親等內姻親之間，犯本章之罪者，須告訴乃論
    ；第323條及第324條之規定，於前6條之罪準用之；刑法第
    324條、第343均定有明文。復按刑法第343條親屬間詐欺罪
    ，親屬關係之認定，應以行為人與被害人間之法律關係為斷
    ，本罪之被害人包括被施用詐術者及財產或利益受損害者，
    在被施用詐術與財產或利益受損害者同屬一人時，即指被詐
    欺而交付財產或利益之人；在被施用詐術者與財產或利益受
    損害者非同屬一人時，因本罪所保護之法益為財產法益，應
    以財產或利益直接受損害者與行為人間之關係為斷。即詐欺
    罪，係以不法方法詐得財物或利益，故如訴訟詐欺，行為人
    雖以法院為其對象，但法院並未因之受害，該罪之被害人為
    財產或利益因而受損害之人，故此等受損害之人如與行為人
    具有親屬關係，即有親屬間詐欺罪規定之適用（法務部85年
    1月22日（85）法檢(二)字第0130號函參照）。再按乙種活
    期存款戶與金融機關之間為消費寄託關係，第三人持真正存
    摺並在取款條上盜蓋存款戶真正印章向金融機關提取存款，
    金融機關不知其係冒領而如數給付時，為善意的向債權之準
    占有人清償，依民法第310條第2款規定，對存款戶有清償之
    效力（最高法院73年度第11次民事庭會議決議意旨可資參照
    ）。查本案被告與楊榮輝係父子關係，具有直系血親關係，
    業據被告及證人楊榮輝於偵查中供述在卷，並有個人戶籍資
    料查詢結果1份在卷可按，而被告以真正印章盜領楊榮輝存
    款之行為，依前揭說明，財產或利益直接受損害者即本案詐
    欺被害人應為楊榮輝無訛，是被告所犯刑法第339條第1項詐
    欺取財罪嫌部分，依同法第343條準用同法第324條第2項之
    規定，自須告訴乃論，茲未據被害人楊榮輝提出告訴，原應
    就該詐欺取財罪部分諭知不受理之判決，惟因聲請簡易判決
    處刑書意旨認該部分與前揭經本院論罪科刑之行使偽造私文
    書部分，係屬想像競合犯之關係，爰不另為不受理之諭知，
    併此敘明。
四、依刑事訴訟法第449條第1項前段、第454條第2項、第450條
    第1項，刑法第216條、第210條、第339條第1項、第51條第5
    款、第41條第1項前段、第219條，刑法施行法第1條之1，中
    華民國九十六年罪犯減刑條例第2條第1項第3款、第7條、第
    9條，逕以簡易判決處刑如主文。
五、如不服本件判決，得自收受送達後10日內，向本院提起上訴
    狀，並敘述具體理由（附繕本），上訴於本院管轄之第二審
    地方法院合議庭。
中    華    民    國   100    年    4     月    7     日
                  刑事第七庭    法  官  莊政達
以上正本證明與原本無異
如不服本判決應於收受送達後10日內向本院提出上訴書狀（應附
繕本）。
                                書記官  吳昕韋
中    華    民    國   100    年    4     月    13    日
附錄本案論罪科刑法條：
中華民國刑法第210條
（偽造變造私文書罪）
偽造、變造私文書，足以生損害於公眾或他人者，處 5 年以下
有期徒刑。
中華民國刑法第216條
（行使偽造變造或登載不實之文書罪）
行使第 210 條至第 215 條之文書者，依偽造、變造文書或登載
不實事項或使登載不實事項之規定處斷。
中華民國刑法第339條
（普通詐欺罪）
意圖為自己或第三人不法之所有，以詐術使人將本人或第三人之
物交付者，處 5 年以下有期徒刑、拘役或科或併科 1 千元以下
罰金。
以前項方法得財產上不法之利益或使第三人得之者，亦同。
前二項之未遂犯罰之。
附表：
┌──┬─────┬───────┬────┬──────────┐
│編號│文書名稱  │偽造署押及盜用│提款金額│主文                │
│    │          │印文枚數      │（新臺幣│                    │
│    │          │              │，下同）│                    │
├──┼─────┼───────┼────┼──────────┤
│ 1  │96年2月8日│偽造「楊榮輝」│6,000元 │楊政學犯行使偽造私文│
│    │官田鄉農會│簽名1枚，盜用 │        │書罪，處有期徒刑參月│
│    │取款憑條  │「楊榮輝」印文│        │，如易科罰金，以新臺│
│    │          │1枚。         │        │幣壹仟元折算壹日，減│
│    │          │              │        │為有期徒刑壹月又拾伍│
│    │          │              │        │日，如易科罰金，以新│
│    │          │              │        │臺幣壹仟元折算壹日，│
│    │          │              │        │官田鄉農會96年2月8日│
│    │          │              │        │取款憑條存戶簽章欄內│
│    │          │              │        │偽造之「楊榮輝」署押│
│    │          │              │        │壹枚沒收。          │
├──┼─────┼───────┼────┼──────────┤
│ 2  │96年2月9日│偽造「楊榮輝」│23,000元│楊政學犯行使偽造私文│
│    │官田鄉農會│簽名1枚，盜用 │        │書罪，處有期徒刑參月│
│    │取款憑條  │「楊榮輝」印文│        │，如易科罰金，以新臺│
│    │          │2枚。         │        │幣壹仟元折算壹日，減│
│    │          │              │        │為有期徒刑壹月又拾伍│
│    │          │              │        │日，如易科罰金，以新│
│    │          │              │        │臺幣壹仟元折算壹日，│
│    │          │              │        │官田鄉農會96年2月9日│
│    │          │              │        │取款憑條存戶簽章欄內│
│    │          │              │        │偽造之「楊榮輝」署押│
│    │          │              │        │壹枚沒收。          │
├──┼─────┼───────┼────┼──────────┤
│ 3  │96年2月13 │偽造「楊榮輝」│38,000元│楊政學犯行使偽造私文│
│    │日官田鄉農│簽名1枚，盜用 │        │書罪，處有期徒刑參月│
│    │會取款憑條│「楊榮輝」印文│        │，如易科罰金，以新臺│
│    │          │1枚。         │        │幣壹仟元折算壹日，減│
│    │          │              │        │為有期徒刑壹月又拾伍│
│    │          │              │        │日，如易科罰金，以新│
│    │          │              │        │臺幣壹仟元折算壹日，│
│    │          │              │        │官田鄉農會96年2月13 │
│    │          │              │        │日取款憑條存戶簽章欄│
│    │          │              │        │內偽造之「楊榮輝」署│
│    │          │              │        │押壹枚沒收。        │
├──┼─────┼───────┼────┼──────────┤
│ 4  │96年2月14 │偽造「楊榮輝」│15,000元│楊政學犯行使偽造私文│
│    │日官田鄉農│簽名1枚，盜用 │        │書罪，處有期徒刑參月│
│    │會取款憑條│「楊榮輝」印文│        │，如易科罰金，以新臺│
│    │          │1枚。         │        │幣壹仟元折算壹日，減│
│    │          │              │        │為有期徒刑壹月又拾伍│
│    │          │              │        │日，如易科罰金，以新│
│    │          │              │        │臺幣壹仟元折算壹日，│
│    │          │              │        │官田鄉農會96年2月14 │
│    │          │              │        │日取款憑條存戶簽章欄│
│    │          │              │        │內偽造之「楊榮輝」署│
│    │          │              │        │押壹枚沒收。        │
├──┼─────┼───────┼────┼──────────┤
│ 5  │96年2月15 │偽造「楊榮輝」│22,000元│楊政學犯行使偽造私文│
│    │日官田鄉農│簽名1枚，盜用 │        │書罪，處有期徒刑參月│
│    │會取款憑條│「楊榮輝」印文│        │，如易科罰金，以新臺│
│    │          │1枚。         │        │幣壹仟元折算壹日，減│
│    │          │              │        │為有期徒刑壹月又拾伍│
│    │          │              │        │日，如易科罰金，以新│
│    │          │              │        │臺幣壹仟元折算壹日，│
│    │          │              │        │官田鄉農會96年2月15 │
│    │          │              │        │日取款憑條存戶簽章欄│
│    │          │              │        │內偽造之「楊榮輝」署│
│    │          │              │        │押壹枚沒收。        │
└──┴─────┴───────┴────┴──────────┘
附件：
臺灣臺南地方法院檢察署檢察官聲請簡易判決處刑書
                                    99年度偵字第12785號
    被      告  楊政學  男  25歲（民國○○年○月○○日生）
                        住臺南市官田區湖山里烏山頭114號
                        （現於法務部矯正署臺南監獄臺南分
                        監執行中）
                        國民身分證統一編號：Ｚ000000000號
  上被告因詐欺等案件，已經偵查終結，認為宜以簡易判決處刑
  ，茲將犯罪事實及證據並所犯法條分敘如下：
            犯罪事實
一、楊政學係楊榮輝之子，明知楊榮輝未授權其使用楊榮輝所有
    臺南縣官田鄉農會帳號000-00000000000001號帳戶，竟未經
    楊榮輝同意，擅自拿取楊榮輝上開臺南縣官田鄉農會（下稱
    官田農會）帳戶之存摺及印鑑章（涉犯竊盜罪嫌部分，未經
    告訴）做為其個人之存、提款使用。嗣楊政學竟意圖為自己
    不法之所有，於民國96年2月8日晚間11時許，利用電腦連結
    網路，在PCDVD數位科技討論區上，佯稱販售電腦顯示卡，
    適張森普上網連結至上開網站，見楊政學上開販賣電腦顯示
    卡之訊息，不疑有他而陷於錯誤，遂依指示於同日晚間11時
    30分許，至臺北縣板橋市（現改制新北市板橋區○○○○路
    191號某便利商店內自動櫃員機匯款新臺幣（下同）3,700元
    至楊榮輝上開官田農會帳戶內；楊政學又於96年2月13日下
    午1時許，利用電腦連結網路，在留言板上佯稱販售XBOX360
    遊戲機，適吳兆昇上網連結至上開網站，瀏覽楊政學上開販
    賣遊戲機之訊息，陷於錯誤，上網標購遊戲機，並依指示於
    同日下午1時38分許，透過國泰世華銀行網路銀行匯款9,100
    元至楊榮輝上開官田農會帳戶內。
二、楊政學復基於行使偽造私文書及詐欺取財之犯意，持前開楊
    榮輝所有之存摺及印鑑章前往官田農會，在取款憑條上填寫
    如附表所示之金額，再分別盜蓋「楊榮輝」印章於各該取款
    憑條上，偽造成表示存戶楊榮輝欲提領存款意思之取款憑條
    私文書後，委託不知情之楊政中於96年2月8日或由楊政學於
    96年2月9日、13日、14日及15日分別向承辦之官田農會職員
    行使，使該官田農會職員陷於錯誤，認楊政中或楊政學有權
    提領楊榮輝之存款，而分別允為交付如附表所示之楊榮輝帳
    戶內存款款項，足生損害於楊榮輝及臺南縣官田鄉農會對存
    戶帳戶管理之正確性。嗣張森普、吳兆昇遲未收到標得之物
    品，報警處理，循線查獲上情。
三、案經臺灣板橋地方法院檢察署檢察官簽分呈請臺灣高等法院
    檢察署檢察長令轉本署偵辦。
            證據並所犯法條
一、犯罪事實一部份：
    詢據被告楊政學對上揭犯罪事實均坦承不諱，核與被害人張
    森普、吳兆昇於警詢時指述相符，復有楊榮輝上開帳戶之客
    戶基本資料及客戶往來交易明細表、存摺內頁、國泰世華銀
    行網路銀行明細表等資料在卷可稽，被告犯嫌堪以認定。
二、犯罪事實二部分：
    訊據被告楊政學對於上揭犯罪事實坦承不諱，復又翻異前詞
    ，矢口否認涉有何詐欺取財及行使偽造私文書犯嫌，辯稱：
    伊雖未經楊榮輝同意，盜蓋楊榮輝印鑑章於提款單上並填寫
    取款金額，偽造楊榮輝名義之取款憑條，惟受委託之不知情
    之楊政中或伊均於取款憑條背面簽名，已表明係代為提領，
    並未冒充他人名義等語。經查，上揭犯罪事實，業據證人楊
    榮輝、楊政中證述屬實，且被告亦坦承楊榮輝未授權渠使用
    上開官田農會帳戶，然擅自持上開帳戶，盜蓋楊榮輝印鑑章
    於取款憑條上，由不知情之楊政中或伊持向前開農會承辦人
    員行使以提領款項。該取款憑條既係被告冒用他人名義作成
    ，已構成偽造私文書之犯行，縱被告以代理名義出面取款，
    亦該當於行使偽造私文書罪責。此外，復有官田鄉農會函及
    所附現金支出傳票影本、客戶往來明細表在卷可稽。綜上，
    被告上開所辯，顯係臨訟卸責之詞，委無足採。被告犯嫌應
    堪認定。
二、核被告所為，係涉犯刑法第216條、210條之行使偽造私文書
    、第339條第1項之詐欺取財罪嫌。被告偽簽楊榮輝之署押及
    盜用楊榮輝印章之行為，係偽造取款憑條私文書之階段行為
    ；又其偽造私文書後復持以行使，偽造私文書之低度行為，
    復為行使偽造私文書之高度行為所吸收，均不另論罪。再被
    告持偽造之取款憑條向官田農會職員行使以盜領他人存款，
    係以一行為同時犯前開行使偽造私文書與詐欺取財罪嫌，應
    依想像競合犯之規定從重論以一行使偽造私文書罪嫌。另被
    告利用不知情之楊政中提領款項，為間接正犯。又被告所犯
    上開數罪嫌間，犯意各別，行為互殊，犯罪構成要不同，請
    分論併罰。末被告在官田鄉農會取款憑條上所偽造如附表所
    示之「楊榮輝」之署押及印文，均請依刑法第219條沒收之
    。
三、依刑事訴訟法第451條第1項聲請逕以簡易判決處刑。
    此  致臺灣臺南地方法院
中    華    民    國   100    年    3     月    9     日
                              檢察官    周欣潔
右正本證明與原本無異
中    華    民    國   100    年    3     月    24    日
                              書記官    陳靜蘭
參考法條：刑法第210條、第216條、第339條第1項
中華民國刑法第210條
（偽造變造私文書罪）
偽造、變造私文書，足以生損害於公眾或他人者，處 5 年以下有
期徒刑。
中華民國刑法第216條
（行使偽造變造或登載不實之文書罪）
行使第 210 條至第 215 條之文書者，依偽造、變造文書或登載
不實事項或使登載不實事項之規定處斷。
中華民國刑法第339條
（普通詐欺罪）
意圖為自己或第三人不法之所有，以詐術使人將本人或第三人之
物交付者，處5年以下有期徒刑、拘役或科或併科1千元以下罰金
。
以前項方法得財產上不法之利益或使第三人得之者，亦同。
前二項之未遂犯罰之。
附表：
┌──┬─────┬───────┬────┬────┐
│編號│文書名稱  │偽造方式及內容│提款金額│備註    │
├──┼─────┼───────┼────┼────┤
│1   │96年2月8日│偽造「楊榮輝」│   6,000│利用不知│
│    │官田農會取│簽名及偽蓋「楊│        │情之楊政│
│    │款憑條    │榮輝」印文    │        │中持楊榮│
│    │          │              │        │輝之上開│
│    │          │              │        │農會存摺│
│    │          │              │        │、印鑑章│
│    │          │              │        │及取憑條│
│    │          │              │        │提領款項│
├──┼─────┼───────┼────┼────┤
│2   │96年2月9日│偽造「楊榮輝」│  23,000│        │
│    │官田農會取│簽名及偽蓋「楊│        │        │
│    │款憑條    │榮輝」印文    │        │        │
├──┼─────┼───────┼────┼────┤
│3   │96年2月13 │偽造「楊榮輝」│  38,000│        │
│    │日官田農會│簽名及偽蓋「楊│        │        │
│    │取款憑條  │榮輝」印文    │        │        │
├──┼─────┼───────┼────┼────┤
│4   │96年2月14 │偽造「楊榮輝」│  15,000│        │
│    │日官田農會│簽名及偽蓋「楊│        │        │
│    │取款憑條  │榮輝」印文    │        │        │
├──┼─────┼───────┼────┼────┤
│5   │96年2月15 │偽造「楊榮輝」│  22,000│        │
│    │日官田農會│簽名及偽蓋「楊│        │        │
│    │取款憑條  │榮輝」印文    │        │        │
└──┴─────┴───────┴────┴────┘